---
title: "Tugas Individu - 3"
output: 
  html_document:
    theme: yeti
    toc: true
    toc_float: true
  word_document: default
  pdf_document: default
---

# Input Data
```{r}
library(readr)
library(MLmetrics)
Udara <- read_csv("C:\\Users\\bagan\\OneDrive\\Kuliah\\MPDW\\Metode-Peramalan-Deret-Waktu\\Pertemuan 3\\NewDelhi_Air_quality.csv")

head(Udara)
```
# Menetapkan Variabel
```{r}
Y <- Udara$AQI
X <- Udara$pm25 
data_model_bersih <- data.frame(Y = Y, X = X)
```
# Check Missing Value
```{r}
sum(is.na(data_model_bersih$Y))
sum(is.na(data_model_bersih$X))
```
# Splitting Data
```{r}
# (80% untuk Train)
batas <- round(0.8 * nrow(data_model_bersih))

# Memecah data
data_train <- data_model_bersih[1:batas, ]
data_test <- data_model_bersih[(batas+1):nrow(data_model_bersih), ]

# Melihat jumlah data latih dan uji
cat("Jumlah Data Latih:", nrow(data_train), "\n")
cat("Jumlah Data Uji:", nrow(data_test), "\n")
```

# 1. Model Koyck

## Library
```{r}
library(dLagM)
```
## Model Koyck
```{r}
model_koyck <- koyckDlm(x = data_train$X, y = data_train$Y)

summary(model_koyck)
```

**Interpretasi**:Jika P-value dari peubah $Y_{t-1}$ dan $X_t < 0.05$, maka kedua peubah tersebut berpengaruh signifikan terhadap $Y_t$. Peubah $Y_{t-1}$ memiliki koefisien sebesar 0.8897, sehingga peningkatan $Y_{t-1}$ sebesar satu satuan akan meningkatkan $Y_t$ sebesar 0.8897 satuan, dengan asumsi $X_t$ konstan. Sementara itu, $X_t$ memiliki koefisien sebesar -0.5723, sehingga peningkatan $X_t$ sebesar satu satuan akan menurunkan $Y_t$ sebesar 0.5723 satuan, dengan asumsi $Y_{t-1}$ konstan. Koefisien $Y_{t-1}$ sebesar 0.8897 menunjukkan tingkat persistensi/pengaruh nilai masa lalu terhadap nilai saat ini.

Persamaan:
$$
\hat{Y}_t = 4.0771 - 0.5723X_t + 0.8897Y_{t-1}
$$
## Peramalan
```{r}
# Meramalkan 5 periode ke depan
fore.koyck <- forecast(model = model_koyck, x = data_test$X, h = nrow(data_test))
fore.koyck

# Cek Akurasi (MAPE) pada data testing
mape_koyck <- MLmetrics::MAPE(data_test$Y, fore.koyck$forecasts)

cat("MAPE Model Koyck:", mape_koyck, "\n")
```




# 2. Model Distribusi Lag

## Pemodelan (Lag = 2)
```{r}
model.dlm <- dlm(
  x = data_train$X,
  y = data_train$Y,
  q = 2
)

summary(model.dlm)
```
## Penentuan Lag Optimum
```{r}
# tempat untuk menyimpan nilai AIC
aic_dlm <- numeric(10)

# cari nilai AIC untuk lag 1 sampai 10
for (i in 1:10) {
  model_sementara <- dlm(
    x = data_train$X,
    y = data_train$Y,
    q = i
  )
  
  aic_dlm[i] <- AIC(model_sementara$model)
}

# Menampilkan AIC setiap lag
aic_dlm
```
## Penentuan Lag dari AIC terkecil
```{r}
# Menentukan lag dengan AIC terkecil
lag_opt_dlm <- which.min(aic_dlm)

print(
  paste(
    "Lag optimum untuk model DLM adalah:",
    lag_opt_dlm
  )
)
```
## Pemodelan
```{r}
model_dlm_final <- dlm(
  x = data_train$X,
  y = data_train$Y,
  q = lag_opt_dlm
)

summary(model_dlm_final)
```
**Interpretasi**:Berdasarkan hasil pemodelan DLM dengan lag optimum \(q=10\), diperoleh nilai \(R^2=0,6391\), yang berarti model mampu menjelaskan 63,91% variasi Y. Secara simultan, model signifikan dengan p-value uji F sebesar 2,646 × 10⁻⁵ < 0,05.

Secara parsial, \(X_t\), \(X_{t-7}\), dan \(X_{t-10}\) berpengaruh signifikan terhadap \(Y_t\), dengan masing-masing koefisien -15,772, -16,886, dan -4,613. Sementara itu, lag lainnya tidak berpengaruh signifikan pada taraf 5%. Model memiliki AIC sebesar 186,2653.

## Peramalan
```{r}
# Peramalan model DLM
fore.dlm <- forecast(
  model = model_dlm_final,
  x = data_test$X,
  h = nrow(data_test)
)

fore.dlm

# Menghitung MAPE
mape.dlm <- MLmetrics::MAPE(
  fore.dlm$forecasts,
  data_test$Y
)

cat("MAPE Model DLM:", mape.dlm, "\n")
```



# 3. Model Autoregressive Distributed Lag (ARDL)
## Pemodelan
```{r}
# Model ARDL dengan lag X = 1 dan lag Y = 1
model.ardl <- ardlDlm(
  formula = Y ~ X,
  data = data_train,
  p = 1,
  q = 1
)

summary(model.ardl)
```
**Interpretasi**:Berdasarkan hasil pemodelan ARDL dengan \(p=1\) dan \(q=1\), diperoleh nilai \(R^2=0,8273\), yang berarti model mampu menjelaskan 82,73% variasi Y. Variabel \(Y_{t-1}\) berpengaruh positif dan signifikan terhadap \(Y_t\) dengan koefisien 0,89112 dan p-value < 0,05. Sementara itu, \(X_t\) dan \(X_{t-1}\) tidak berpengaruh signifikan terhadap \(Y_t\) karena memiliki p-value > 0,05.

## Lag Optimum ARDL
```{r}
# Mencari kombinasi lag optimum ARDL
model.ardl.opt <- ardlBoundOrders(
  data = data.frame(data_train),
  ic = "AIC",
  formula = Y ~ X
)

# Menentukan kombinasi lag dengan AIC terkecil
min_p <- c()

for (i in 1:6) {
  min_p[i] <- min(model.ardl.opt$Stat.table[[i]])
}

q_opt <- which(
  min_p == min(min_p, na.rm = TRUE)
)

p_opt <- which(
  model.ardl.opt$Stat.table[[q_opt]] ==
    min(model.ardl.opt$Stat.table[[q_opt]], na.rm = TRUE)
)

data.frame(
  "Lag_Y_opt(q)" = q_opt,
  "Lag_X_opt(p)" = p_opt,
  "AIC" = model.ardl.opt$min.Stat
)
```
## Pemodelan dengan Lag Optimum
```{r}
# Membentuk model ARDL dengan lag optimum
model_ardl_final <- ardlDlm(
  formula = Y ~ X,
  data = data_train,
  p = p_opt,
  q = q_opt
)

summary(model_ardl_final)
```
**Interpretasi**:Berdasarkan hasil pemodelan ARDL dengan lag optimum, diperoleh nilai \(R^2=0,9557\), yang berarti model mampu menjelaskan 95,57% variasi Y. Secara simultan, model signifikan dengan p-value uji F < 2,2 × 10⁻¹⁶ < 0,05.

Secara parsial, \(X_t\), \(X_{t-7}\), \(X_{t-10}\), dan \(Y_{t-1}\) berpengaruh signifikan terhadap \(Y_t\). Koefisiennya masing-masing sebesar -7,0126, -6,3338, -2,0485, dan 0,6735. Sementara itu, lag lainnya tidak berpengaruh signifikan pada taraf 5%.
## Peramalan dengan Lag Optimum
```{r}
# Peramalan ARDL dengan lag optimum
fore.ardl <- forecast(
  model = model_ardl_final,
  x = data_test$X,
  h = nrow(data_test)
)

fore.ardl

# Menghitung MAPE
mape.ardl <- MLmetrics::MAPE(
  fore.ardl$forecasts,
  data_test$Y
)

cat("MAPE Model ARDL Optimum:", mape.ardl, "\n")
```


# Evaluasi Asumsi Model
## Library
```{r}
library(lmtest)
library(Metrics)
library(ggplot2)
```
## Uji Asumsi Model
### Model Koyck
```{r}
# 1. Uji Normalitas
shapiro.test(residuals(model_koyck$model))

# 2. Uji Autokorelasi 
bgtest(model_koyck$model)

# 3. Uji Homoskedastisitas
bptest(model_koyck$model)
```

### Model Distribusi Lag
```{r}
# 1. Uji Normalitas
shapiro.test(residuals(model_dlm_final$model))

# 2. Uji Autokorelasi
bgtest(model_dlm_final$model)

# 3. Uji Homoskedastisitas
bptest(model_dlm_final$model)
```


### Model Autoregressive Distributed Lag (ARDL)
```{r}
# 1. Uji Normalitas
shapiro.test(residuals(model_ardl_final$model))

# 2. Uji Autokorelasi 
bgtest(model_ardl_final$model)

# 3. Uji Homoskedastisitas 
bptest(model_ardl_final$model)
```

# Perbandingan Performa Model
## Akurasi
```{r}
# Ringkasan Akurasi
akurasi <- matrix(
  c(
    mape_koyck,
    mape.dlm,
    mape.ardl
  )
)

row.names(akurasi) <- c(
  "Koyck",
  "DLM Optimum",
  "ARDL (1,1)"
)

colnames(akurasi) <- c("MAPE")

print(akurasi)
```

## Visualisasi
```{r}
par(mfrow = c(1,1))

# Sumbu X = urutan waktu data testing
waktu <- 1:nrow(data_test)

plot(
  waktu,
  data_test$Y,
  type = "b",
  col = "black",
  lwd = 2,
  pch = 1,
  ylab = "Nilai Y",
  xlab = "Indeks Waktu (Data Uji)",
  main = "Perbandingan Model Peramalan"
)

lines(
  waktu,
  fore.koyck$forecasts,
  col = "red",
  type = "b",
  pch = 16
)

lines(
  waktu,
  fore.dlm$forecasts,
  col = "blue",
  type = "b",
  pch = 17
)

lines(
  waktu,
  fore.ardl$forecasts,
  col = "green",
  type = "b",
  pch = 18
)

legend(
  "topleft",
  legend = c(
    "Aktual",
    "Koyck",
    "DLM Optimum",
    "ARDL Optimum"
  ),
  col = c("black", "red", "blue", "green"),
  lty = 1,
  pch = c(1, 16, 17, 18),
  cex = 0.8,
  inset = 0.02
)
```
**Interpretasi**:Berdasarkan grafik perbandingan hasil peramalan, DLM Optimum dan ARDL Optimum terlihat lebih mampu mengikuti pola perubahan data aktual dibandingkan model Koyck. Namun, berdasarkan nilai MAPE, model Koyck memiliki akurasi terbaik dengan MAPE sekitar 10,55%, sedangkan DLM Optimum sekitar 14,09% dan ARDL Optimum sekitar 14,37%.

Dengan demikian, meskipun secara visual DLM dan ARDL lebih mengikuti pola aktual, model Koyck merupakan model dengan akurasi peramalan terbaik berdasarkan nilai MAPE terkecil.
