---
title: "Tugas_Praktikum4"
output: rmdformats::readthedown
---

# Nomor 1 ( Proses MA(2) )

## Pembangkitan Data 
### ( Manual )
```{r}
set.seed(123)

n1 <- 300
theta1 <- 0.4
theta2 <- 0.6

epsilon <- rnorm(n1 + 2, mean = 0, sd = 1)

Y_manual1 <- numeric(n1)

for (t in 1:n1) {
  Y_manual1[t] <- epsilon[t + 2] +
    theta1 * epsilon[t + 1] +
    theta2 * epsilon[t]
}

Y_manual1 <- ts(Y_manual1)

Y_manual1
```

#### Plot Time Series
```{r}
plot(Y_manual1,
     main = "Time Series MA(2) - Manual",
     ylab = "Yt",
     xlab = "Waktu")
```
### arima.sim
```{r}
set.seed(123)

Y_arima1 <- arima.sim(
  model = list(ma = c(0.4, 0.6)),
  n = 300
)

Y_arima1 <- ts(Y_arima1)

Y_arima1
```
#### Plot time series
```{r}
plot(Y_arima1,
     main = "Time Series MA(2) - arima.sim",
     ylab = "Yt",
     xlab = "Waktu")
```

## Apakah data stasioner?
Berdasarkan plot time series, terlihat bahwa data MA(1) yang dibangkitkan stasioner dalam rataan

## Plot ACF
```{r}
acf(Y_arima1,
    main = "ACF MA(2)")
```
## Plot PACF
```{r}
pacf(Y_arima1,
     main = "PACF MA(2)")

```
## Plot EACF
```{r}
library(TSA)
eacf(as.numeric(Y_arima1))
```


## Scatter Plot
### Yt vs Yt−1
```{r}
Y <- as.numeric(Y_arima1)

plot(
  Y[-1],
  Y[-length(Y)],
  main = expression(Y[t]~vs~Y[t-1]),
  xlab = expression(Y[t-1]),
  ylab = expression(Y[t])
)

abline(lm(Y[-1] ~ Y[-length(Y)]))
```
### Yt vs Yt−2
```{r}
plot(
  Y[-c(1,2)],
  Y[-c(length(Y)-1, length(Y))],
  main = expression(Y[t]~vs~Y[t-2]),
  xlab = expression(Y[t-2]),
  ylab = expression(Y[t])
)

abline(
  lm(Y[-c(1,2)] ~ Y[-c(length(Y)-1, length(Y))])
)
```
###  Yt vs Yt−3
```{r}
plot(
  Y[-c(1,2,3)],
  Y[-c(length(Y)-2, length(Y)-1, length(Y))],
  main = expression(Y[t]~vs~Y[t-3]),
  xlab = expression(Y[t-3]),
  ylab = expression(Y[t])
)

abline(
  lm(Y[-c(1,2,3)] ~ Y[-c(length(Y)-2, length(Y)-1, length(Y))])
)
```
## Cek Autokorelasi

```{r}
# Autokorelasi empiris
cor_lag1 <- cor(
  Y_arima1[-1],
  Y_arima1[-length(Y_arima1)]
)

cor_lag2 <- cor(
  Y_arima1[-c(1,2)],
  Y_arima1[-c(length(Y_arima1)-1, length(Y_arima1))]
)

cor_lag3 <- cor(
  Y_arima1[-c(1,2,3)],
  Y_arima1[-c(length(Y_arima1)-2,
             length(Y_arima1)-1,
             length(Y_arima1))]
)

# Autokorelasi teoritis
teoritis <- ARMAacf(
  ma = c(0.4, 0.6),
  lag.max = 3
)

hasil_acf <- data.frame(
  Lag = 1:3,
  Empiris = c(cor_lag1, cor_lag2, cor_lag3),
  Teoritis = teoritis[2:4]
)

hasil_acf
```
MA(2) memiliki autokorelasi pada lag 1 dan lag 2, dengan nilai empiris masing-masing sebesar 0,3936 dan 0,3021. Sementara itu, pada lag 3 nilai autokorelasi empiris sebesar −0,0589, yang relatif dekat dengan nol.

# Nomor 2 ( Proses AR (2) )

## Pembangkitan Data
### Manual
```{r}
set.seed(123)

n2 <- 300
phi1 <- 0.5
phi2 <- 0.2

# Bangkitkan error
epsilon <- rnorm(n2)

# Inisialisasi
Y_manual2 <- numeric(n2)

Y_manual2[1] <- epsilon[1]
Y_manual2[2] <- phi1 * Y_manual2[1] + epsilon[2]

# Membentuk AR(2)
for (t in 3:n2) {
  Y_manual2[t] <- phi1 * Y_manual2[t-1] +
    phi2 * Y_manual2[t-2] +
    epsilon[t]
}

Y_manual2 <- ts(Y_manual2)

Y_manual2
```
#### Plot time series
```{r}
plot(Y_manual2,
     main = "Time Series AR(2) - Manual",
     ylab = "Yt",
     xlab = "Waktu")
```
### arima.sim
```{r}
set.seed(123)

Y_arima2 <- arima.sim(
  model = list(ar = c(0.5, 0.2)),
  n = 300
)

Y_arima2 <- ts(Y_arima2)

Y_arima2
```
#### Plot time series
```{r}
plot(Y_arima2,
     main = "Time Series AR(2) - arima.sim",
     ylab = "Yt",
     xlab = "Waktu")
```

## Apakah data stasioner?
Berdasarkan plot time series, terlihat bahwa data AR(2) yang dibangkitkan stasioner dalam rataan
## Plot ACF
```{r}
acf(Y_arima2,
    main = "ACF AR(2)")

```
## Plot PACF
```{r}
pacf(Y_arima2,
     main = "PACF AR(2)")
```
## Plot EACF
```{r}
eacf(Y_arima2)
```

## Scatter Plot
### Yt vs Yt−1
```{r}
Y <- as.numeric(Y_arima2)

plot(
  Y[-1],
  Y[-length(Y)],
  main = expression(Y[t]~vs~Y[t-1]),
  xlab = expression(Y[t-1]),
  ylab = expression(Y[t])
)

abline(
  lm(Y[-1] ~ Y[-length(Y)])
)
```

### Yt vs Yt−2
```{r}
plot(
  Y[-c(1,2)],
  Y[-c(length(Y)-1, length(Y))],
  main = expression(Y[t]~vs~Y[t-2]),
  xlab = expression(Y[t-2]),
  ylab = expression(Y[t])
)

abline(
  lm(Y[-c(1,2)] ~ Y[-c(length(Y)-1, length(Y))])
)
```

### Yt vs Yt−3
```{r}
plot(
  Y[-c(1,2,3)],
  Y[-c(length(Y)-2,
       length(Y)-1,
       length(Y))],
  main = expression(Y[t]~vs~Y[t-3]),
  xlab = expression(Y[t-3]),
  ylab = expression(Y[t])
)

abline(
  lm(Y[-c(1,2,3)] ~
       Y[-c(length(Y)-2,
            length(Y)-1,
            length(Y))])
)
```

## Cek Autokorelasi
```{r}
# Autokorelasi empiris 
cor_lag1 <- cor(
  Y_arima2[-1],
  Y_arima2[-length(Y_arima2)]
)
cor_lag2 <- cor(
  Y_arima2[-c(1,2)],
  Y_arima2[-c(length(Y_arima2)-1, length(Y_arima2))]
)

cor_lag3 <- cor(
  Y_arima2[-c(1,2,3)],
  Y_arima2[-c(length(Y_arima2)-2,
             length(Y_arima2)-1,
             length(Y_arima2))]
)

# Autokorelasi teoritis AR(2)
teoritis <- ARMAacf(
  ar = c(0.5, 0.2),
  lag.max = 3
)

# Tabel perbandingan
hasil_acf <- data.frame(
  Lag = 1:3,
  Empiris = c(cor_lag1, cor_lag2, cor_lag3),
  Teoritis = teoritis[2:4]
)

hasil_acf
```
AR(2) memiliki autokorelasi positif pada lag 1, lag 2, dan lag 3, dengan nilai empiris masing-masing sebesar 0,5448, 0,3868, dan 0,2464.

# Nomor 3 ( Proses ARMA(2,2) )
## Pembangkitan Data
### Manual
```{r}
set.seed(123)

n <- 300

phi1 <- 0.5
phi2 <- 0.2

theta1 <- 0.4
theta2 <- 0.6

epsilon <- rnorm(n)

Y_manual3 <- numeric(n)

Y_manual3[1] <- epsilon[1]

Y_manual3[2] <-
  phi1 * Y_manual3[1] +
  epsilon[2]

for (t in 3:n) {
  Y_manual3[t] <-
    phi1 * Y_manual3[t-1] +
    phi2 * Y_manual3[t-2] +
    epsilon[t] +
    theta1 * epsilon[t-1] +
    theta2 * epsilon[t-2]
}

Y_manual3 <- ts(Y_manual3)

Y_manual3
```
### Plot Time Series
```{r}

plot(Y_manual3,
     main = "ARMA(2,2) Manual",
     ylab = "Yt",
     xlab = "Waktu")
```

### Arima.sim
```{r}
set.seed(123)

Y_arima3 <- arima.sim(
  model = list(
    ar = c(phi1, phi2),
    ma = c(theta1, theta2)
  ),
  n = 300
)

Y_arima3 <- ts(Y_arima3)
Y_arima3
```
#### Plot time series
```{r}
plot(Y_arima3,
     main = "ARMA(2,2) arima.sim",
     ylab = "Yt",
     xlab = "Waktu")

```
## Apakah data stasioner?
Berdasarkan plot time series, terlihat bahwa data ARMA(2,2) yang dibangkitkan stasioner dalam rataan

## Plot ACF
```{r}
acf(Y_arima3,
    main = "ACF Arima")
```
## Plot PACF
```{r}
pacf(Y_arima3,
     main = "PACF Arima")

```

## Plot EACF
```{r}
eacf(Y_arima3)

```

## Scatter Plot
### Yt vs Yt−1
```{r}
Y <- as.numeric(Y_arima3)

plot(
  Y[-1],
  Y[-length(Y)],
  main = expression(Y[t]~vs~Y[t-1]),
  xlab = expression(Y[t-1]),
  ylab = expression(Y[t])
)

abline(
  lm(Y[-1] ~ Y[-length(Y)])
)
```

### Yt vs Yt−2
```{r}
plot(
  Y[-c(1,2)],
  Y[-c(length(Y)-1, length(Y))],
  main = expression(Y[t]~vs~Y[t-2]),
  xlab = expression(Y[t-2]),
  ylab = expression(Y[t])
)

abline(
  lm(
    Y[-c(1,2)] ~
      Y[-c(length(Y)-1, length(Y))]
  )
)
```

### Yt vs Yt−3
```{r}
plot(
  Y[-c(1,2,3)],
  Y[-c(length(Y)-2,
       length(Y)-1,
       length(Y))],
  main = expression(Y[t]~vs~Y[t-3]),
  xlab = expression(Y[t-3]),
  ylab = expression(Y[t])
)

abline(
  lm(
    Y[-c(1,2,3)] ~
      Y[-c(length(Y)-2,
            length(Y)-1,
            length(Y))]
  )
)
```

## Cek Autokorelasi
```{r}
# Autokorelasi  empiris
cor_lag1 <- cor(
  Y_arima3[-1],
  Y_arima3[-length(Y_arima3)]
)

cor_lag2 <- cor(
  Y_arima3[-c(1,2)],
  Y_arima3[-c(length(Y_arima3)-1, length(Y_arima3))]
)

cor_lag3 <- cor(
  Y_arima3[-c(1,2,3)],
  Y_arima3[-c(length(Y_arima3)-2,
             length(Y_arima3)-1,
             length(Y_arima3))]
)

# Autokorelasi teoritis
teoritis <- ARMAacf(
  ar = c(0.5, 0.2),
  ma = c(0.4, 0.6),
  lag.max = 3
)
hasil_acf3 <- data.frame(
  Lag = 1:3,
  Empiris = c(cor_lag1, cor_lag2, cor_lag3),
  Teoritis = teoritis[2:4]
)

hasil_acf3
```

Berdasarkan hasil perhitungan autokorelasi, nilai autokorelasi empiris pada lag 1, 2, dan 3 berturut-turut sebesar 0,8152, 0,6523, dan 0,3963. Nilai tersebut menunjukkan adanya autokorelasi positif pada ketiga lag, dengan kekuatan hubungan yang semakin menurun seiring bertambahnya lag.