---
title: "Tugas Kelompok 1"
output: 
  rmdformats::readthedown:
    self_contained: true
---

# Instalasi dan Library Package

```{r}
library(quantmod)
library(ggplot2)
library(TTR)
library(forecast)
```

# Data yang Digunakan
```{r}
getSymbols("BBCA.JK",
           src = "yahoo",
           from ="2020-01-01",
           to = "2026-08-23")
```

```{r}
nrow(BBCA.JK)
```
```{r}
data_bca <- Cl(BBCA.JK)

data_bca
```

```{r}
y <- as.numeric(data_bca$BBCA.JK.Close)
```

# Analisis Data
## Eksplorasi Data
### Statistika Deskriptif
```{r}
summary(data_bca$BBCA.JK.Close)
```
### Missing Value
```{r}
sum(is.na(data_bca))
```
#### Menghapus Missing Value
```{r}
data_bca_clean <- na.omit(data_bca)
nrow(data_bca_clean)
head(data_bca_clean)
```

### Time Series Plot
```{r}
plot(data_bca,
     main = "Harga Penutupan Saham BBCA",
     xlab = "Tahun",
     ylab = "Harga Penutupan",
     col = "blue")
```

## PEMBAGIAN DATA (80% LATIH, 20% UJI)


```{r}
data_saya <- data_bca_clean[1:321]
n <- nrow(data_saya)

n_train <- floor(0.8 * n)

train <- data_saya[1:n_train]
test <- data_saya[(n_train + 1):n]
n_test <- length(test)

length(train)
length(test)
```
## Eksplorasi data latih dan data uji


### Data Latih

```{r}
plot(train,
     main = "Data Latih Harga Penutupan Saham BBCA",
     xlab = "Tahun",
     ylab = "Harga Penutupan (Rp)")
```

### Data Uji

```{r}
plot(test,
     main = "Data Uji Harga Penutupan Saham BBCA",
     xlab = "Tahun",
     ylab = "Harga Penutupan (Rp)")
```

### Pembagian Data Latih dan Data Uji
```{r}
training <- data.frame(
  periode = index(train),
  harga_close = as.numeric(train)
)

testing <- data.frame(
  periode = index(test),
  harga_close = as.numeric(test)
)

ggplot() +
  geom_line(
    data = training,
    aes(x = periode, y = harga_close, color = "Data Latih")
  ) +
  geom_line(
    data = testing,
    aes(x = periode, y = harga_close, color = "Data Uji")
  ) +
  labs(
    title = "Pembagian Data Latih dan Data Uji Harga Saham BBCA",
    x = "Periode Waktu",
    y = "Harga Penutupan (Rp)",
    color = "Keterangan"
  ) +
  scale_color_manual(
    values = c(
      "Data Latih" = "blue",
      "Data Uji" = "red"
    )
  ) +
  theme_bw() +
  theme(legend.position = "bottom")
```
# Metode Pemulusan
## SINGLE MOVING AVERAGE (SMA)

### menentukan nilai m
```{r}
nilai_m <- c(3, 4, 5, 7, 10, 20)

hasil_sma <- data.frame(
  m = nilai_m,
  SSE = NA,
  MSE = NA,
  RMSE = NA,
  MAPE = NA
)

for (i in 1:length(nilai_m)) {
  
  m <- nilai_m[i]
  
  # Menghitung SMA pada data latih
  data.sma <- SMA(training$harga_close, n = m)
  
  # Mengambil nilai SMA terakhir
  nilai_terakhir <- tail(na.omit(data.sma), 1)
  
  # Forecast untuk seluruh data uji
  ramalan <- rep(nilai_terakhir, n_test)
  
  # Error
  error <- testing$harga_close - ramalan
  
  # SSE
  SSE <- sum(error^2)
  
  # MSE
  MSE <- mean(error^2)
  
  # RMSE
  RMSE <- sqrt(MSE)
  
  # MAPE
  MAPE <- mean(abs(error / testing$harga_close)) * 100
  
  # Masukkan hasil
  hasil_sma[i, "SSE"] <- SSE
  hasil_sma[i, "MSE"] <- MSE
  hasil_sma[i, "RMSE"] <- RMSE
  hasil_sma[i, "MAPE"] <- MAPE
}

hasil_sma
```
Nilai m = 20 dipilih sebagai parameter terbaik karena menghasilkan ukuran ketepatan peramalan yang paling tinggi, ditunjukkan oleh nilai kesalahan evaluasi terkecil secara keseluruhan (RMSE = 468.99; MAPE = 5.90%).

```{r}
m <- 20
h_test <- nrow(testing) 

train.ts <- training$harga_close
data1.ts <- c(training$harga_close, testing$harga_close)


data.sma <- SMA(train.ts, n = m) 
data.ramal <- c(NA, data.sma)

data.gab <- cbind(
  aktual    = data1.ts,
  pemulusan = c(data.sma, rep(NA, h_test)),
  ramalan   = c(data.ramal, rep(data.ramal[length(data.ramal)], h_test - 1))
)
print(tail(data.gab, h_test + 2))

```
### Visualisasi Plot SMA
```{r}

ts.plot(data1.ts, xlab = "Periode", ylab = "Harga Close", main = paste("SMA m =", m))
points(data1.ts)


lines(data.gab[, 2], col = "green", lwd = 2)
lines(data.gab[, 3], col = "red", lwd = 2)


legend("topleft", c("aktual", "pemulusan", "ramalan"), lty = 1,
       col = c("black", "green", "red"), cex = 0.7)

```
### Akurasi Data Latih
```{r}
aktual_latih <- train.ts
prediksi_latih <- data.ramal[1:length(train.ts)]

error_latih <- aktual_latih - prediksi_latih

valid_idx <- !is.na(error_latih)
error_bersih <- error_latih[valid_idx]
aktual_bersih <- aktual_latih[valid_idx]

SSE_latih <- sum(error_bersih^2)
MSE_latih <- mean(error_bersih^2)
RMSE_latih <- sqrt(MSE_latih)
MAPE_latih <- mean(abs(error_bersih / aktual_bersih)) * 100

akurasi_latih <- data.frame(
  Jenis_Data = "Data Latih (Training)",
  m = m,
  SSE = SSE_latih,
  MSE = MSE_latih,
  RMSE = RMSE_latih,
  MAPE = MAPE_latih
)
print(akurasi_latih)
```

### Akurasi Data Uji
```{r}
aktual_uji <- testing$harga_close

nilai_ramalan_uji <- data.ramal[length(data.ramal)]
prediksi_uji <- rep(nilai_ramalan_uji, h_test)

error_uji <- aktual_uji - prediksi_uji

SSE_uji <- sum(error_uji^2)
MSE_uji <- mean(error_uji^2)
RMSE_uji <- sqrt(MSE_uji)
MAPE_uji <- mean(abs(error_uji / aktual_uji)) * 100

akurasi_uji <- data.frame(
  Jenis_Data = "Data Uji (Testing)",
  m = m,
  SSE = SSE_uji,
  MSE = MSE_uji,
  RMSE = RMSE_uji,
  MAPE = MAPE_uji
)

print(akurasi_uji)
```
## DOUBLE MOVING AVERAGE (DMA)
```{r}
dma <- SMA(data.sma, n = m)

At <- 2 * data.sma - dma
Bt <- (2 / (m - 1)) * (data.sma - dma)

data.dma <- At + Bt
data.ramal2 <- c(NA, data.dma) 

t <- 1:h_test
f <- c()
for (i in t) {
  f[i] <- At[length(At)] + Bt[length(Bt)] * i
}

data.gab2 <- cbind(
  aktual     = data1.ts,
  pemulusan1 = c(data.sma, rep(NA, h_test)),
  pemulusan2 = c(dma, rep(NA, h_test)),
  At         = c(At, rep(NA, h_test)),
  Bt         = c(Bt, rep(NA, h_test)),
  ramalan    = c(data.ramal2, f[-1]) 
)

print(tail(data.gab2, h_test + 2))
```
### Plot
```{r}
ts.plot(data1.ts, xlab = "Periode", ylab = "Harga Close", main = paste("DMA m =", m))
points(data1.ts)

lines(data.gab2[, 3], col = "green", lwd = 2)

lines(data.gab2[, 6], col = "red", lwd = 2)

legend("topleft", c("aktual", "pemulusan", "ramalan"), lty = 1,
       col = c("black", "green", "red"), cex = 0.7)
```
### Akurasi Data Latih
```{r}
n_train <- length(train.ts)

aktual_latih_dma <- data.gab2[1:n_train, 1]  
prediksi_latih_dma <- data.gab2[1:n_train, 6] 

# 3. Menghitung Error
error_latih_dma <- aktual_latih_dma - prediksi_latih_dma

valid_idx <- !is.na(error_latih_dma)
error_bersih <- error_latih_dma[valid_idx]
aktual_bersih <- aktual_latih_dma[valid_idx]

SSE_latih_dma <- sum(error_bersih^2)
MSE_latih_dma <- mean(error_bersih^2)
RMSE_latih_dma <- sqrt(MSE_latih_dma)
MAPE_latih_dma <- mean(abs(error_bersih / aktual_bersih)) * 100

akurasi_latih_dma <- data.frame(
  Metode = "DMA",
  Jenis_Data = "Data Latih",
  m = m,
  SSE = SSE_latih_dma,
  MSE = MSE_latih_dma,
  RMSE = RMSE_latih_dma,
  MAPE = MAPE_latih_dma
)

akurasi_latih_dma
```
### Akurasi data uji

```{r}
n_train <- length(train.ts)
n_total <- nrow(data.gab2)
idx_uji <- (n_train + 1):n_total

aktual_uji_dma <- data.gab2[idx_uji, 1]  
prediksi_uji_dma <- data.gab2[idx_uji, 6] 

error_uji_dma <- aktual_uji_dma - prediksi_uji_dma

SSE_uji_dma <- sum(error_uji_dma^2)
MSE_uji_dma <- mean(error_uji_dma^2)
RMSE_uji_dma <- sqrt(MSE_uji_dma)
MAPE_uji_dma <- mean(abs(error_uji_dma / aktual_uji_dma)) * 100

akurasi_uji_dma <- data.frame(
  Metode = "DMA",
  Jenis_Data = "Data Uji",
  m = m,
  SSE = SSE_uji_dma,
  MSE = MSE_uji_dma,
  RMSE = RMSE_uji_dma,
  MAPE = MAPE_uji_dma
)
print(akurasi_uji_dma)
```
## SINGLE EXPONENTIAL SMOOTHING (SES)

```{r}
train_ts_obj <- ts(train.ts)
ses.opt <- HoltWinters(train_ts_obj, gamma = FALSE, beta = FALSE, alpha = NULL)
print(ses.opt)
```
```{r}
plot(ses.opt)
```
```{r}
ramalan.ses <- forecast(ses.opt, h = n_test)
ramalan.ses
```
### Akurasi data latih
```{r}
SSE.ses  <- ses.opt$SSE

MSE.ses  <- SSE.ses / length(train.ts)
RMSE.ses <- sqrt(MSE.ses)

sisaan.ses <- ramalan.ses$residuals

MAPE.ses <- mean(abs(sisaan.ses[2:length(train.ts)] / train.ts[2:length(train.ts)]) * 100) 

akurasi_train.ses <- matrix(c(SSE.ses, MSE.ses, RMSE.ses, MAPE.ses))
row.names(akurasi_train.ses) <- c("SSE", "MSE", "RMSE", "MAPE")
colnames(akurasi_train.ses) <- paste("SES alpha =", round(ses.opt$alpha, 3))

akurasi_train.ses
```
```{r}
e.ses <- as.numeric(ramalan.ses$mean) - as.numeric(testing$harga_close)

SSE_test.ses  <- sum(e.ses^2)
MSE_test.ses  <- mean(e.ses^2)
RMSE_test.ses <- sqrt(MSE_test.ses)
MAPE_test.ses <- mean(abs(e.ses / testing$harga_close) * 100) 

akurasi_test.ses <- matrix(c(SSE_test.ses, MSE_test.ses, RMSE_test.ses, MAPE_test.ses))
row.names(akurasi_test.ses) <- c("SSE", "MSE", "RMSE", "MAPE")
colnames(akurasi_test.ses) <- paste("SES alpha =", round(ses.opt$alpha, 3))

akurasi_test.ses
```
## DOUBLE EXPONENTIAL SMOOTHING (DES)
```{r}
des.opt <- HoltWinters(ts(train.ts), gamma = FALSE)
 
print(des.opt)
```
```{r}
plot(des.opt)
```
```{r}
ramalan.des <- forecast(des.opt, h = n_test)
ramalan.des
```
### Akurasi data latih
```{r}
SSE.des  <- des.opt$SSE
MSE.des  <- SSE.des / length(train.ts)
RMSE.des <- sqrt(MSE.des)
sisaan.des <- ramalan.des$residuals
MAPE.des <- mean(abs(sisaan.des[3:length(train.ts)] /
                       train.ts[3:length(train.ts)]) * 100)
 
akurasi_train.des <- matrix(c(SSE.des, MSE.des, RMSE.des, MAPE.des))
row.names(akurasi_train.des) <- c("SSE", "MSE", "RMSE", "MAPE")
colnames(akurasi_train.des) <- paste0("DES alpha=", round(des.opt$alpha,3),
                                       " beta=", round(des.opt$beta,3))
akurasi_train.des
```

### Akurasi data uji
```{r}
e.des <- as.numeric(ramalan.des$mean) - as.numeric(testing$harga_close)

SSE_test.des  <- sum(e.des^2)
MSE_test.des  <- mean(e.des^2)
RMSE_test.des <- sqrt(MSE_test.des)

MAPE_test.des <- mean(abs(e.des / testing$harga_close) * 100)
 
akurasi_test.des <- matrix(c(SSE_test.des, MSE_test.des, RMSE_test.des, MAPE_test.des))
row.names(akurasi_test.des) <- c("SSE", "MSE", "RMSE", "MAPE")
colnames(akurasi_test.des) <- paste0("DES alpha=", round(des.opt$alpha, 3),
                                     " beta=", round(des.opt$beta, 3))

akurasi_test.des
```
# kesimpulan
## Perbandingan keseluruhan metode
```{r}

tabel_akurasi <- data.frame(
  Metode = c("SMA", "DMA", "SES", "DES"),
  
  SSE_Latih  = c(SSE_latih, SSE_latih_dma, SSE.ses, SSE.des),
  MSE_Latih  = c(MSE_latih, MSE_latih_dma, MSE.ses, MSE.des),
  RMSE_Latih = c(RMSE_latih, RMSE_latih_dma, RMSE.ses, RMSE.des),
  MAPE_Latih = c(MAPE_latih, MAPE_latih_dma, MAPE.ses, MAPE.des),
  
  SSE_Uji  = c(SSE_uji, SSE_uji_dma, SSE_test.ses, SSE_test.des),
  MSE_Uji  = c(MSE_uji, MSE_uji_dma, MSE_test.ses, MSE_test.des),
  RMSE_Uji = c(RMSE_uji, RMSE_uji_dma, RMSE_test.ses, RMSE_test.des),
  MAPE_Uji = c(MAPE_uji, MAPE_uji_dma, MAPE_test.ses, MAPE_test.des)
)

print(tabel_akurasi, digits = 4)
```

Berdasarkan nilai **MAPE data uji**, metode terbaik untuk meramalkan **harga penutupan saham BBCA** adalah **SMA dengan MAPE sebesar 5,90%**.

Metode SMA unggul karena menghasilkan **galat peramalan paling kecil pada data uji** dibandingkan metode DMA, SES, dan DES. Nilai MAPE sebesar **5,90%** juga menunjukkan bahwa metode SMA memiliki tingkat akurasi peramalan yang **sangat baik**, sehingga SMA dapat dipilih sebagai metode yang paling sesuai untuk meramalkan harga penutupan saham BBCA.
